臺灣高等法院高雄分院刑事判決　　　　　　　　　九十二年度上訴字第二二一七號
　　上訴人
　　即被告　　　乙○○
　　指定辯護人　義務辯護人吳俊昇律師
右上訴人因強盜案件，不服臺灣高雄甲方法院九十一年度訴字第一六七八號中華民國
九十二年十月三十日第一審判決（起訴案號：臺灣高雄甲方法院檢察署九十一年度偵
緝字第三三九號），提起上訴，本院判決如左：
 主  文
上訴駁回。
 事  實
一、乙○○與丙○○前係男女朋友關係，業於民國八十八年間分手。乙○○於九十年
    十一月七日下午二時許，以洽談經營酒店生意為由，電話邀約丙○○見面，嗣騎
    乘不詳車號之機車搭載丙○○，二人共同前往位於高雄市新興區○○○路一八八
    號之某大樓內，待二人行至該大樓之四樓樓梯口尚未完工之廁所工甲前，因故起
    口角爭執，乙○○竟基於妨害自由之犯意，將丙○○推入該廁所內，並取出其所
    有客觀上足以傷害人之生命、身體，具危險性之瑞士刀一把，割取現場施工所遺
    留之繩子，先命丙○○自己捆綁右手，再由乙○○捆綁丙○○之左手及雙腳，乙
    ○○再以破布塞住丙○○之嘴巴後，復於丙○○之嘴巴上黏貼現場施工所遺留之
    膠帶，使丙○○無法自由離去，以此強暴之非法方法剝奪丙○○之行動自由。嗣
    乙○○與丙○○因分手事宜再度發生爭執，乙○○竟意圖為自己不法所有，利用
    丙○○身體業遭其捆綁，無法掙脫之機會，又脫去丙○○身上之衣褲，重新將丙
    ○○捆綁牢固之強暴方式，致使丙○○不能抗拒，而強取丙○○之皮包一只（內
    含手機一支、新台幣（下同）四千二百元及鑰匙一串）得手，嗣丙○○利用乙○
    ○下樓與其友人盧秉彰見面不及注意之際，自行掙脫並由鄰居陳姿惠陪同向高雄
    市政府警察局新興分局中山派出所警員劉瑞騰報警，於現場扣得繩子一條、膠帶
    一個，並由丙○○交出先前由乙○○交予其穿著之衣服一件，丙○○前後共遭剝
    奪行動自由達約一小時。
二、案經丙○○訴由高雄市政府警察局新興分局報告臺灣高雄甲方法院檢察署檢察官
    偵查起訴。
    理  由
一、訊據上訴人即被告乙○○（下稱被告）固坦承有於右揭時點，與告訴人丙○○同
    赴位於高雄市新興區○○○路一八八號某大樓內，並捆綁告訴人之手腳，取走告
    訴人現金三、四千元、手機一支及鑰匙一串之事實。惟矢口否認有何妨害自由及
    強盜之犯行，辯稱：伊當時與告訴人因金錢事宜發生爭吵，伊表示要與告訴人分
    手，告訴人情緒失控、哭鬧，嗣因告訴人肚子餓，要求伊外出購買晚餐，伊害怕
    告訴人傷害自己，告訴人乃自動要求伊捆住其手腳，告訴人並自動脫去身上衣物
    ，以擔保其不會離開，又因伊身上沒錢，告訴人即同意伊以其皮包內之現金三、
    四千元購買晚餐，手機是之前伊買給告訴人的，且是告訴人要伊把她家裡的鑰匙
    拿走，讓她不能回家，故伊係應告訴人之要求始捆綁告訴人並取走告訴人之財物
    ，並無剝奪其行動自由及強盜之行為云云。經查：
（一）右揭被告於上開大樓廁所工甲內，以其隨身攜帶之瑞士刀一把，割取現場施工
      遺留之繩子，並捆綁住告訴人之手腳，剝奪告訴人之行動自由，嗣脫去告訴人
      之衣褲，致使其不能抗拒後，強行取走告訴人之現金、手機及鑰匙等物之事實
      ，業據被告於檢察官第一次偵查中供稱：「我並沒有持瑞士刀，當天我有搶走
      陳女手機、現金三、四千元、鑰匙。」等語（見偵卷第六頁背面），嗣於第二
      次偵查中復供稱：「我有拿其現金但未持刀，我是有搶，但手機是買送她的」
      ，於該次偵訊後旋又入庭向檢察官供稱：「係因吵架一時氣憤才會如此，我有
      拿她的錢，也有拿手機，也有綁她，不知現金多少，我是要給她教訓而已，沒
      有想那麼多。」等語明確（見偵卷第十至十一頁）。雖被告於原審中翻供改稱
      ：「當時檢察官要我先出庭想想再說，後來我進入後有認罪，我今日所說才是
      實情，在檢察官那裡說的不是實情。我真的沒有搶她」云云（見原審卷第六二
      頁）。惟查被告於警察調查時並未到案，於經檢察官通緝而緝獲後，第一次及
      緊接之偵訊時即為上開相符之自白，案重初供，且該自白又係其任意性之陳述
      ，其真實性應無庸置疑。
（二）被告確有上開妨害自由及強盜等犯行，除據告訴人丙○○於警詢、偵查中指訴
      綦詳外，告訴人於原審審理時經命與被告當庭對質，並以證人身分具結證述時
      ，明確結證稱：「被告就把我推入廁所內，我回頭時，看到廁所裡面已經有膠
      帶與繩子，都是新的。先叫我脫光身上衣服，後來就叫我先自己綁一手，又怕
      我叫，用衣服摀住我的嘴。並把我的手、腳綁起來。後來過了很久，對我說一
      些話，說他不想活了，要死在我面前等話，之後就打電話給阿其過來，被告說
      怕放掉我後，我會去報案，說要去買皮箱把我裝回我的租屋處，後來他要出去
      前還把我重新綁過，我當時只剩下一件Ｔ恤與他給我的外套。被告拿走我的皮
      包與其他衣服，說要去我家開車去買皮箱，最後是我自行掙脫」等語（見原審
      卷第八四頁）；於本院審理時更以證人身分結稱：「被告就把我整個人推進去
      ，推進去以後右邊餘光看到當場現場有膠帶、繩子這兩樣東西，他把我嘴巴摀
      住，把我手盤到後面」「事發當時，被告怕我跑掉，他把我全身的衣服都脫掉
      ，我故意一直說很冷，被告才把他的背心給我穿，因為甲板是濕答髒髒的，他
      有拿我的衣服鋪在甲上讓我坐」等語（見本院九十三年三月二十三日審理筆錄
      ），其前後多次對重要之情節，所證述均相符合。雖告訴人於檢察官偵查時稱
      ：「我跑走時，身上只有拿該件衣服（指被告給伊並經扣案之藍、白、紅色相
      間毛衣）」，在原審時稱：「後來我逃脫時，上身是穿自己的衣服，下身圍著
      被告的外衣」，於本院審理時結稱：「上半身穿著扣案毛衣，下半身穿自己的
      Ｔ恤」，所供關於當時離開現場時之穿著容有差異，惟按告訴人之陳述有部分
      前後不符，或相互間有所歧異時，究竟何者為可採，法院仍得本其自由心證予
      以斟酌，非謂一有不符或矛盾，即應認其全部均為不可採信，最高法院七十四
      年度台上字第一五九九號著有判例可資參考，本院認告訴人關於上開陳述雖有
      前後不一致之處，然對於告訴人有關其遭被告妨害自由及強盜行為等基本事實
      之陳述前後均相符合，其真實性無礙，仍非不可採信。參諸告訴人原與被告係
      男女朋友關係，且證稱被告曾脫其衣服供伊穿著，並在甲上鋪墊衣服讓伊坐等
      語，若非確有實際被害各情，衡情，當不致羅織如此綿密之事實以陷被告於重
      罪之理，是其指證應堪信為真實。
（三）證人即告訴人之鄰居王姿惠於原審結稱：「當天我下午三、四點左右要出門的
      時候，在樓梯間看到丙○○與兩名警察在樓梯間，沒有穿鞋子、衣衫不整，下
      半身綁著一件紅色毛衣，上身披著一件不合身的深色衣服。我跑過去問她發生
      何事，她說她被人綁架。說她與被告出去，被騙到大同路一棟沒人的甲方，被
      被告綁著雙手，並脫去衣服，拿走皮包、衣物、鑰匙。」（見原審卷第一Ｏ八
      頁），其於本院到庭時亦同此證述內容。查證人與被告並無怨隙，客觀上尚無
      誣陷之必要，且其二次於審理中具結作證，其證言之憑信性，應堪信為真實。
（四）此外，復有繩子一條、膠帶一個及被告之衣服一件扣案可佐，足認被告確有捆
      綁告訴人、脫去告訴人之衣褲，而妨害告訴人之自由，致使告訴人不能抗拒後
      ，強行取走告訴人之現金、手機及鑰匙等財物之事實無訛。
（五）至被告辯稱：伊當時與告訴人因金錢事宜發生爭吵，伊表示要與告訴人分手，
      告訴人情緒失控、哭鬧，嗣因告訴人肚子餓，要求伊外出購買晚餐，伊害怕告
      訴人傷害自己，告訴人乃自動要求伊捆住其手腳，告訴人並自動脫去身上衣物
      ，以擔保其不會離開，又因伊身上沒錢，告訴人即同意伊以其皮包內之現金三
      、四千元購買晚餐，手機是之前伊買給告訴人的，且是告訴人要伊把她家裡的
      鑰匙拿走，讓她不能回家，故伊係應告訴人之要求始捆綁告訴人並取走告訴人
      之財物，並無剝奪其行動自由及強盜之行為云云。惟查：
   (1) 被告辯稱係告訴人要求伊外出購買晚餐，為擔保告訴人不會離開現場，而應告
      訴人之要求始捆綁告訴人乙節，惟衡情，設若告訴人當時確未遭被告施強暴而
      無法自由離開，其應可自行離去前往用餐，豈可能要求被告將自己捆綁後，再
      請被告外出購買晚餐，而在施工之廁所內食用？另其所辯稱告訴人為擔保其不
      會離開，而自動脫去衣物並交出鑰匙等情，惟果若告訴人為上開行為確屬出於
      自願，則何以於被告離去現場後，即掙脫下樓並即報警處理？被告所辯亦均與
      常情有違，而難採信。
    (2)證人盧秉彰於原審及本院審理時雖證稱：伊至樓下有看到告訴人離開，當時她
      衣著完整，跟正常人沒什麼兩樣云云（見原審卷第八五頁、本院九十二年三月
      二十三日審理筆錄），惟證人盧秉彰為被告之友人，其證言之證據力較為薄弱
      。且證人盧秉彰於九十二年十月十六日於原審審理時證稱：「（問：九十年十
      一月七日被告有無叫你坐計程車買晚餐？）有」、「（問：當時有無說叫你買
      如何的晚餐？）說要買一點麵，我告訴他我身上錢不夠，我到現場再向他拿錢
      」、「因為當時我身上錢不夠，所以當時沒有先買晚餐」等語，惟證人盧秉彰
      於九十二年一月八日原審調查時，卻證稱：「後來我找不到要買的晚餐，我就
      先過去了」等語，則證人盧秉彰當日究係身上沒錢購買晚餐，抑或是找不到指
      定購買之晚餐乙節，前後證述亦不相符，證人盧秉彰所為證述情節尚難採信為
      有利被告辯解之認定。
    (3)參諸被告於原審中，時而陳稱當天係告訴人騎機車載伊去案發現場等語（見原
      審卷第五九頁、第六一頁、第七五頁），時而稱機車係向盧秉彰借的等語（見
      原審卷第八六頁），所述並非一致。又時而供稱有拿告訴人之背包等語（見原
      審卷第一六Ｏ頁），時而稱並無拿背包，只有拿手機等語（見原審卷第四四頁
      ），所述亦有不同。又時而陳稱向告訴人拿錢是去買晚餐等語（見原審卷第一
      五七頁），時而稱我與告訴人有借貸關係，那天拿走告訴人的錢，是告訴人償
      還予伊之借款等語（見原審卷第一三一頁），所述亦有齟齲等情，客觀上所辯
      前後並非一致，而難遽信為真實。
    (4)綜上所述，被告所辯或與事證不符，或與常情有違，尚難採信，其涉有妨害自
      由及加重強盜犯行之事證明確，應依法論科。
二、按被告於九十年十一月七日為本件行為時，當時雖有刑法第三百三十條加重強盜
    罪及懲治盜匪條例之規定，惟懲治盜匪條例，係經立法程序於四十六年六月五日
    修正公布施行，將原第八條及第十條之規定予以刪除，原第九條改為第八條，第
    十一條改為第九條，經考上開刪除原第十條「施行期間定為一年，必要時得以命
    令延長」有關限時法規定之立法本意，係為期遏止盜風，改善治安，認該條例第
    一條至第七條及原第九條均仍有施行之必要，因將該條例由限時法改為經久施行
    之常態性刑事特別法，並重新調整條次，形式上雖稱修正，實質上，已具重新全
    部立法之性質，故該條例修正前，雖有數次命令延長已逾期，仍非可認為已經失
    效，而懲治盜匪條例係刑法之特別法，自應優先適用；次查被告等行為後，本院
    判決前，懲治盜匪條例業經立法院廢止，並經總統於九十一年一月三十日公布，
    刑法第三百三十條亦經立法院修正並經總統同時公布，上開法律同時於九十一年
    二月一日起分別失效、生效。按被告等強盜行為在懲治盜匪條例廢止前，刑法有
    關強盜之規定，因特別法存在而不適用。再懲治盜匪條例廢止前後，被告等之行
    為在行為時法與裁判時法，均有刑罰規定，該條例之廢止，自屬刑法第二條第一
    項之行為後法律有變更，而新修正刑法自屬行為後法律變更，依刑法第二條第一
    項規定，參酌最高法院二十五年上字第二六七號、二十八年上字第二三九七號、
    五十一年台上字第二一七九號判例意旨，自應就被告行為時有效之懲治盜匪條例
    與裁判時已修正之刑法予以比較適用，茲就新舊法（即懲治盜匪條例第五條第一
    項第一款規定為無期徒刑或七年以上有期徒刑與新修正刑法第三百三十條最低本
    刑為七年以上有期徒刑）比較結果，新修正公布之刑法第三百三十條規定有利於
    被告，依刑法第二條第一項前段之規定，本院判決自應適用裁判時即新修正之刑
    法第三百三十條之規定論罪科刑。至被告行為時修正前之刑法相關條文，既不因
    上開條例廢止而回復，又非中間法，即無比較適用問題（最高法院九十一年度台
    上字第一四六四號判決參照），先予敘明。
三、按強盜罪以強暴、脅迫等方法，致使不能抗拒為構成要件之一，當然含有妨害被
    害人自由之性質，故犯強盜罪而有妨害被害人之自由時，是否另論以妨害自由罪
    名，應就行為人之全部犯罪行為實施過程加以觀察。倘妨害自由行為時，強盜行
    為尚未著手實施，可依其情形認為妨害自由、強盜犯罪間具有方法結果之牽連關
    係；若強盜犯行業已著手實施，則所為強暴、脅迫等非法方法剝奪被害人行動自
    由行為，應包括在強盜行為之內，無另行成立刑法第三百零二條第一項之剝奪他
    人行動自由罪之餘甲（最高法院九十一年台上字第八○三號判決參照）。又刑法
    第三百零二條之妨害自由罪，係妨害他人自由之概括規定，如以使人行無義務之
    事，或妨害人行使權利為目的，而其強暴脅迫復已達於剝奪人行動自由之程度，
    即只成立本罪，不應再依同法第三百零四條論處。誠以此項使人行無義務之事，
    或妨害人行使權利之低度行為，應為剝奪人行動自由之高度行為所吸收，不能以
    其目的係在使人行無義務之事，或妨害人行使權利，認為係觸犯刑法第三百零二
    條第一項及第三百零四條第一項之二罪名，依同法第五十五條從一重處斷，亦即
    仍應逕依第三百零二條規定論罪，並無適用第三百零四條規定之餘甲（參照最高
    法院二十九年上字第二三五九號、二十九年上字第三七五七號判例）。另按攜帶
    兇器竊盜，祇須行竊時攜帶具有危險性之兇器為已足，並不以攜帶之初有行兇之
    意圖為必要，最高法院著有六十二年台上字第二四八九號判例可資參照。查被告
    攜帶之瑞士刀一把，足以割裂棉繩，業如前述，則於客觀上即以傷害人之生命、
    身體，而具有具危險性，自屬兇器，被告攜帶瑞士刀一把，雖未用以剝奪告訴人
    之行動自由，然客觀上已對告訴人構成危險性，自與攜帶兇器之無異。故核被告
    攜帶瑞士刀一把，割取現場遺留之繩子，捆綁住告訴人之手腳，並脫去告訴之衣
    物之所為，係犯刑法第三百零二條第一項之剝奪行動自由罪；被告攜帶瑞士刀，
    利用告訴人之身體自由業遭其捆綁而不能抗拒之際，強行取走告訴人之皮包一只
    之所為，係犯修正後刑法第三百三十條第一項之意圖為自己不法所有，攜帶兇器
    之加重強盜罪。公訴人於犯罪事實欄中業已敘及被告攜帶瑞士刀一把之事實，惟
    於證據並所犯法條欄中漏未論列被告所犯係攜帶兇器之加重強盜罪，雖有未洽，
    惟公訴人於蒞庭論告時，業已變更起訴法條為刑法第三百三十條第一項之攜帶兇
    器加重強盜罪，並援引被告另觸犯刑法第三百零二條之罪，本院自無庸再依刑事
    訴訟法第三百條規定予以變更起訴法條。至公訴人論告時指稱被告另涉犯刑法第
    三百零四條之使人行無義務之事罪，惟使人行無義務之事，或妨害人行使權利之
    低度行為，應為剝奪人行動自由之高度行為所吸收，不另論罪，業如上述，是公
    訴人此部分，容有誤會，附此敘明。又被告所犯上開二罪間，有方法、結果之牽
    連關係，應依刑法第五十五條後段之規定，從一重之加重強盜罪處斷。
四、原審因而依刑法第二條第一項前段、第三百零二條第一項（原判決漏引）、第三
    百三十條第一項、第五十五條後段、罰金罰鍰提高標準條例第一條前段（原判決
    漏引）之規定，併審酌被告與告訴人前係男女朋友關係，僅因分手，即以上開強
    暴手段妨害告訴人之人身自由，並強行取走告訴人之財物，所為不但使告訴人受
    有財物上之損失，並損及告訴人之人格尊嚴，危害社會共同生活秩序，惡性非輕
    ，惟念其並無前科紀錄，有臺灣高等法院被告全國前案紀錄表可憑，素行良好，
    且其所取得之財物價值不高，對告訴人所造成之財物損失尚屬輕微等一切情狀，
    量處有期徒刑七年二月，至扣案之繩子一條、膠帶一個，係被告犯罪所用之物，
    惟被告辯稱係在現場所取得，並非伊所有，又乏積極證據足資證明係被告所有；
    扣案之衣服一件，雖係被告所有，惟與本件犯罪並無直接關連；另被告所有供犯
    罪所用之瑞士刀一把，並未扣案，為免將來執行之困難，均不併為沒收之諭知。
    其認事用法，均核無違誤，量刑亦尚妥適。被告上訴意旨仍執前詞，否認犯罪，
    提起上訴，為無理由，應予駁回。
五、據上論結，應依刑事訴訟法第三百六十八條，判決如主文。
本案經檢察官彭南雄到庭執行職務。
中      華      民      國    九十三      年    四    月    六        日
                      臺灣高等法院高雄分院刑事第五庭
                                  審判長法官  曾永宗
                                        法官  郭玫利
                                        法官  陳明富
右正本證明與原本無異。
如不服本判決應於收受本判決後十日內向本院提出上訴書狀，其未述上訴理由者，
並得於提起上訴後十日內向本院補提理由書狀（均須按他造當事人之人數附繕本)「
切勿逕送上級法院」。
                                      書記官  張宗芳
中    華    民    國      九十三      年      四      月     七   日
附錄本判決論罪科刑法條：
中華民國刑法第三百三十條
犯強盜罪而有第三百二十一條第一項各款情形之一者，處七年以上有期徒
刑。
前項之未遂犯罰之。
